臺灣高等法院臺中分院刑事判決　　 94年度上更(一)字第294號
上　訴　人
即　被　告　丙○○
選任辯護人　王錦昌律師
上列上訴人因偽造文書案件，不服臺灣臺中地方法院91年度訴字
第502號中華民國91年6月25日第一審判決（起訴案號：臺灣臺中
地方法院檢察署90年度偵字第4443號），提起上訴，經最高法院
發回更審，本院判決如下：
    主　　文
原判決撤銷。
丙○○無罪。
    理　  由
一、公訴意旨略以：被告丙○○與甲○○間因有債權債務糾紛，
    丙○○為使甲○○出面與其解決債務糾紛，並基於誹謗之故
    意，於民國（下同）89年11月間，在台中市○○路27之8號5
    樓，假藉莊銘智律師事務所莊銘智（實際為莊明智）律師名
    義，在敬告啟事上記載：：查甲○○以「生物醫學博士」名
    義出書「神經律動傳導美學概論」，及虛設「美學國際事業
    機構」，自任總裁，藉以向不知情的單身美容師，藉口幫助
    其賺錢為由，騙取數十萬元至百萬元不等之金錢後，逃之夭
    夭，多年來被騙者眾多等語，並偽造莊銘智律師之署押，偽
    造私文書，再於同年12月間，將該偽造之敬告啟事信函寄發
    予甲○○、湯秀玉、蔡淑淨及鄭隆炎等人，將此足以毀損甲
    ○○名譽之文字，散布於眾，行使偽造私文書，足生損害於
    甲○○。甲○○收到該信函後，始知悉上情，因而委由律師
    王正喜訴請偵辦，因認被告涉犯刑法第216條、第210條之行
    使偽造私文書及同法第310條第2項之誹謗罪嫌。
二、公訴人認被告丙○○涉犯上開罪嫌，無非以告訴人甲○○之
    指訴及其所提出之信函影本一份（附於該署90年度發查字第
    242號卷第4頁）為其論據。訊據被告固坦承該信函為其所製
    作無誤，惟堅決否認有何行使偽造私文書及誹謗犯行，辯稱
    ：該信函之內容係一「敬告啟事」之擬稿，原計劃刊登報紙
    之用，在正式委託其法律顧問莊明智律師刊登報紙之前，將
    草稿先郵寄予告訴人甲○○，告訴人之父王金鎰及其老師鄭
    炎隆、告訴人之友人湯秀玉、蔡淑靜，目的是先禮後兵，無
    非促使告訴人出面解決其與被告間之債權債務問題，原無假
    借莊明智律師名義偽造該「敬告啟事」之犯意與犯行；且莊
    明智律師為被告之常年法律顧問，縱委請發函，仍不另外收
    費，原無偽造之必要，況事先原有以電話徵詢莊明智律師，
    莊律師且同意被告先行擬稿，只因被告誤解逕將草稿發出，
    且只發函給告訴人以外之四特定人，並無「散布於眾」；況
    告訴人業經臺灣臺中地方法院於92年6月10日以92年度易字
    第252號認定成立詐欺取財罪而判處有期徒刑3月確定，被告
    於敬告啟事中所指摘之事項已經證明屬實，自應不罰等語。
三、按不能證明被告犯罪或其行為不罰者，應諭知無罪之判決，
    刑事訴訟法第301條第1項定有明文。又告訴人之告訴，係以
    使被告受刑事訴追為目的，是其陳述是否與事實相符，仍應
    調查其他證據以資審認，最高法院並著有52年台上字第1300
    號判例可參，本件經查：
  (一)我刑法偽造文書、印文罪章所謂「文書」，其內容須足證明
    一定之意思表示或事實，且有法律意義或與吾人之實際生活
    有利害關係，即應為確定之意思表示或事實，如尚未臻確定
    者，仍非「文書」，如契據之草稿（以上參閱周冶平著刑法
    各論）；而本件被告以莊明（誤載為「銘」）智律師名義所
    作之啟事，由其形式以觀，其內容係被告寫在其私人公司之
    信紙上，而非通常律師事務所之用紙，且在紙上左上角畫有
    一空白方框，上註「甲○○」近照，似預留日後貼上甲○○
    之近照；再者，律師之地址僅記載「台中市○○路　　號」
    ，仍未明確，復未加蓋律師事務所或律師之簽章；且寄發「
    敬告啟事」之信封上所載發信人係「美學國際事業股份有限
    公司」，而非律師事務所或律師之名稱；信紙仍用該公司所
    印有「神經律動傳導美學」、「ＮＰＣＡ」、「Ｎeuro　Ｐ
    ower　Ｃontroi　Ａsethetics」之用紙，亦與一般律師用
    紙有異；凡此以觀，該「敬告啟事」文件要屬被告所研擬之
    草稿，而非律師代其當事人所發之正式函文性質，並非我刑
    法偽造文書罪章中所謂之文書自明。又該「敬告啟事」既屬
    草稿性質，被告在本文敘述之後雖有「莊銘智律師」之字樣
    ，仍屬與本文一連貫之敘述，且字體一致，並無「署押」之
    形式，自無偽造署押之適用。
  (二)刑法第210條之偽造私文書，以無製作權之人冒用他人名義
    而製作該文書為要件之一，如果行為人基於他人之授權委託
    ，即不能謂無製作權，自不成立該罪，亦有最高法院47年台
    上字第226號判例可參。被告於發稿前確有打電話給其法律
    顧問莊明智律師，據莊律師於本院前審中所結證稱：「．．
    他打我事務所的電話跟我說要發敬告啟事．．．只記得他有
    跟我講一個王某某，．．．我告訴他先擬一個稿．．．（這
    份啟事，被告當時是否說要登報用的？）是的」（本院91年
    度上訴字第1367號卷第64頁、65頁）；於原審中結證稱：「
    ．．．他當時有說要用律師的名義（發）類似敬告啟事的文
    ，我回答說那請被告擬稿，我看過再發，我有同意他先用我
    的名義做個草稿．．」（原審卷第30頁），則本件「敬告啟
    事」之草稿確經其顧問律師莊明智之授權製作甚明，雖被告
    製作完成後未經莊律師過目而逕自發出尚有未當，仍不影響
    業經授權之認定，而與「偽造」有間，自不成立偽造私文書
    罪。
  (三)再就該「敬告啟事」之內容以觀，該啟事係記載：查甲○○
    以「生物醫學博士」名義出書「神經律動傳導美學概論」及
    虛設「美學國際事業機構」，自任總裁，藉以導向不知情的
    單身美容師藉口幫助其賺錢為由，騙取數拾萬元至百萬元不
    等之金錢後逃之夭夭，多年來被騙者眾多，現正向檢調單位
    舉發其犯行；前曾以台中市郵局第31支局存證信函第520號
    函文要其提出就讀之大學碩士、博士之證明文件，迄今未見
    覆，足證甲○○多年來涉嫌「假博士真騙錢」之詐術得逞，
    詐得金額甚巨，罪至惡極，敬請司法機關嚴辦其罪刑；希望
    美容業及社會各界見報後，若有被甲○○詐騙，請向本律師
    連絡，依法追訴其民、刑事責任等語；則由所載「希望美容
    業及社會各界見報後」一語，足證被告所稱係登報為敬告啟
    事前之草稿非虛，而告訴人僅取得斯里蘭卡短期進修之傳統
    醫學學位，並未取得正式醫學士學位乃於89年4月間起，對
    外自稱其係「生物醫學工程醫學士」，並虛稱「美學國際事
    業機構」，對外以總裁身分邀不知情者投資，致龍芝企業股
    份有限公司之代表人即被告丙○○陷於錯誤，而為其支出複
    能共振電磁椅、床等面板設計費二萬五千元，並自任未辦公
    司設立登記之美學國際股份有限公司之負責人對外發函邀請
    客戶參觀及試用產品，於接受客戶訂單後，向被告之公司詐
    得貸款三十四萬五千元等情亦經臺灣臺中地方法院於92年6
    月10日以92年度易字第252號刑事判決判處有期徒刑3月確定
    ，此經本院調卷查明並有該判決書附卷可佐；且依證人蘇美
    芳於原審中所結證稱：「我認識甲○○，他都請我幫他調錢
    ，告訴人當那個公司總裁．．．他有欠我錢，因為我幫他調
    錢．．．後來告訴人沒有錢還我，告訴人說有要還我錢，我
    有告訴被告說告訴人騙我的錢，騙幾百萬元，總共三百五十
    萬元．．．我有和被告說我聽說告訴人向很多人騙錢．．．
    」，則被告上開「敬告啟事」草稿之內容並非無據，是難謂
    不實，自不足生損害於告訴人或莊明智律師；且被告既已因
    上開刑事確定判決證明草稿內容為真實，又涉及消費大眾之
    權益，依刑法第310條第3項之規定仍屬不罰；況依同條第2
    項誹謗罪之規定，除行為人散布文字、圖畫指摘傳述足以毀
    損他人名譽之事外，尚須行為有散布於眾之意圖始足當之；
    本件被告寄發啟事草稿之對象為特定之甲○○、王金鎰、湯
    秀玉、蔡淑靜、鄭隆炎等五人，並非對不特定之多數人為散
    布行為，尚難認為被告有使啟事內容流布於不特定多眾之意
    圖，且依所傳述之方法，乃透過個人函件對特定對象寄發，
    尚未登報而大量散布，仍乏「散布」之犯行，自不成立上開
    誹謗罪。
四、綜上所述，本件被告所為，並不成立刑法第216條、第210條
    之行使偽造私文書罪及同法第310條第2項之誹謗罪，原審乃
    據告訴人之指訴及前開尚非正式文書之草稿而認被告涉犯上
    開罪責而予論科，自有未洽，被告上訴指摘原審判決有誤，
    應認為有理由而予撤銷，並改為被告無罪之諭知。
五、據上論結，應依刑事訴訟法第369條第1項前段、第364條、
    第301條第1項，判決如主文。
本案經檢察官乙○○到庭執行職務。
中　　華　　民　　國　　94　　年　　11　　月　　30　　日
              刑事第三庭  審判長法　官　王　增　瑜
                                法　官　廖　柏　基
                                法　官　胡　忠　文
上列正本證明與原本無異。
檢察官得上訴。
如不服本判決應於收受送達後十日內向本院提出上訴書狀，其未
敘述上訴之理由者並得於提起上訴後十日內向本院補提理由書（
均須按他造當事人之人數附繕本）。
                                書記官　魏　維　廷
中　　華　　民　　國　　94　　年　　12　　月　　1 　　日
                                                      Ｉ
